臺灣雲林地方法院民事判決　　　　　　　100年度家簡字第9號
原　　　告　台新國際商業銀行股份有限公司
法定代理人　蔡榮棟
訴訟代理人　洪偉翰
　　　　　　王紀堯
　　　　　　陳柏帆
　　　　　　王晟瑋
被　　　告　林桂鈴
　　　　　　張瑞成
上列當事人間請求剩餘財產分配事件，本院於中華民國100 年12
月6 日言詞辯論終結，判決如下：
    主      文
原告之訴駁回。
訴訟費用由原告負擔。
    事實及理由
壹、程序方面：
一、被告張瑞成經合法通知，未於言詞辯論期日到場，查無民事
    訴訟法第386 條各款所列情形之一，爰依原告之聲請，由其
    一造辯論而為判決。
二、按訴狀送達後，原告不得將原訴變更或追加他訴，但請求之
    基礎事實同一者，或不甚礙被告之防禦及訴訟之終結者，不
    在此限，民事訴訟法第255 條第1 項第2 款、第7 款定有明
    文。又民事訴訟法第255 條第1 項第2 款所謂請求之基礎事
    實同一，係指變更或追加之訴與原訴之原因事實有其共同性
    ，先後所為請求之主張在社會生活上可認為有共通性或關連
    性，而就原請求之訴訟及證據資料於相當程度範圍內具有同
    一性或一體性，在審理時得加以利用，俾先後兩請求可在同
    一程序得加以解決，以避免重複審理，庶能統一解決紛爭，
    用符訴訟經濟者即屬之，最高法院96年度台上字第471 號判
    決要旨可供參照。本件原告於民國100 年9 月16日具狀請求
    追加張瑞成為被告，並追加聲明：「被告張瑞成於100 年6
    月2 日對被告林桂鈴所為拋棄夫妻剩餘財產分配請求權之行
    為及同意書所為拋棄之意思表示均應予以撤銷」，該追加之
    訴與原訴之法律關係雖有不同，惟所陳述者均係夫妻剩餘財
    產分配之事實，其原提出之證據資料仍得相互援用，應認其
    基礎事實同一，且於訴訟初期即為主張，不礙被告之防禦及
    訴訟終結，依前揭說明，原告訴之追加，自應准許，先予敘
    明。
三、再按訴訟，由被告住所地之法院管轄；共同訴訟之被告數人
    ，其住所不在一法院管轄區域內者，各該住所地之法院俱有
    管轄權，民事訴訟法第1 條第1 項前段、第20條前段定有明
    文。查本件原告代位被告張瑞成係本於夫妻剩餘財產差額分
    配請求而涉訟，被告林桂鈴住所地係位在臺中市境內，其住
    所地法院為臺灣臺中地方法院；嗣於100 年9 月16日原告具
    狀追加張瑞成為被告，業如前述，而張瑞成之住所地係位於
    雲林縣境內，其住所地法院為本院，是被告林桂鈴、張瑞成
    之住所並不在同一法院管轄區域內，依上開規定及說明，本
    院及臺灣臺中地方法院均俱有管轄權，附此敘明。
四、末按，民法第244 條之撤銷權，自債權人知有撤銷之原因時
    起，1 年間不行使，或自行為時起經過10年而消滅，民法第
    245 條定有明文。本件被告林桂鈴、張瑞成於100 年6 月2
    日離婚時訂立離婚協議書約明：被告張瑞成拋棄對被告林桂
    鈴之夫妻剩餘財產分配請求權，此有離婚協議書在卷可稽，
    且為兩造所不爭執，而原告係於100 年8 月23日言詞辯論期
    日經本院闡明，方始知悉上情，旋即於100 年9 月16日具狀
    向本院追加撤銷拋棄行為訴訟，是認原告提起該撤銷訴訟並
    未逾越上揭1 年之除斥時間，核屬適法。
貳、兩造之陳述及主張:
一、原告主張：原告與債務人即被告張瑞成間清償債務強制執行
    事件，業獲本院核發98年度司執字第21788 號債權憑證，惟
    被告張瑞成迄今尚未清償，計尚欠原告新臺幣（下同）405,
    997 元，及自96年1 月26日起至清償日止，按週年利率百分
    之11.5計算之利息。復查無被告張瑞成之投保薪資、財產及
    所得資料，致原告無法強制執行以實現債權。而被告張瑞成
    與林桂鈴原為夫妻關係，已於100 年6 月3 日登記離婚，其
    等間之法定財產制關係消滅，即得為夫妻剩餘財產差額分配
    之請求。被告張瑞成於離婚時，現存之婚後剩餘財產為0 元
    ，而被告林桂鈴現存之婚後剩餘財產則仍有坐落於臺中市○
    ○區○○段80、67地號土地及其上同段1935建號建物（門牌
    號碼：臺中市○○區○○里○○路○ 段99巷33號4 樓，下合
    稱系爭不動產），其市價約215 萬元，尚有現金存款等財產
    ，是被告張瑞成自得請求被告林桂鈴給付1,075,000 元及自
    法定財產關係消滅時起至清償日止，按年息百分之5 計算之
    利息。惟被告張瑞成明知其已陷於無資力狀態，竟於100 年
    6 月2 日與被告林桂鈴簽立離婚協議書，約定拋棄其對被告
    林桂鈴之夫妻剩餘財產差額分配請求權，是被告上開拋棄之
    無償行為，顯然有害及原告之債權，爰依民法第244 條第1
    項之規定訴請撤銷之。又被告張瑞成積欠原告債務，且怠於
    行使其權利向被告林桂鈴請求夫妻剩餘財產差額之分配，原
    告依民法第242 條前段之規定，代位行使上開權利，請求被
    告林桂鈴應就夫妻剩餘財產差額分配給付被告張瑞成，並由
    原告代為受領，而提起本訴等語。並聲明：(一)被告張瑞成於
    100 年6 月2 日對被告林桂鈴所為拋棄夫妻剩餘財產分配請
    求權之行為及同意書所為拋棄之意思表示均應予以撤銷；(二)
    被告林桂鈴應向被告張瑞成給付405,997 元，及自96年1 月
    26日起至清償日止，按週年利率百分之11.5計算利息，並由
    原告代位被告張瑞成受領；(三)訴訟費用由被告負擔。
二、被告林桂鈴方面：被告張瑞成已經對被告林桂鈴拋棄夫妻剩
    餘財產差額分配請求權，原告自無從代位向被告林桂鈴請求
    。又張瑞成之財務出現狀況，已多年未負起家庭照顧責任，
    家庭生計及系爭不動產之貸款均由被告林桂鈴負擔、繳納，
    現被告林桂鈴除積欠三信商業銀行股份有限公司（下稱三信
    商銀行）貸款723,92 2元未償外，尚積欠中國信託銀行約20
    萬元。當初離婚時，被告張瑞成知悉其無能力扶養兩造所生
    之未成年子女，故拋棄夫妻剩餘財產差額分配請求權，以代
    為履行其扶養義務等語置辯。並聲明：原告之訴駁回；訴訟
    費用由原告負擔。
三、被告張瑞成方面：被告張瑞成未於言詞辯論期日到場，亦未
    提出任何書狀作有利於己之聲明或陳述。
、本院得心證之理由：
一、原告主張被告張瑞成積欠其405,997 元及自96年1 月26日起
    至清償日止，按週年利率百分之11.5計算之利息，因查無張
    瑞成可供執行之財產或所得，或不足清償債務，且經本院強
    制執行無結果，因而核發98年度司執字第21788 號債權憑證
    等情，業據原告提出本院98年10月29日雲院明98司執未字第
    21788 號債權憑證、97年度綜合所得稅各類所得資料清單、
    財產歸屬資料清單等件影本及戶籍謄本為證，並經本院依職
    權調取被告張瑞成95年度至99年度稅務電子閘門財產所得調
    件明細表在卷可憑，且為被告林桂鈴所不爭執，而張瑞成經
    合法通知，未到場抗辯，亦未提出任何書面之陳述或否認，
    堪信原告上開主張為真實。
二、被告間於78年4 月4 日結婚，未約定夫妻財產制，並於婚姻
    關係存續中，於81、82年間，以買賣為登記原因，由林桂鈴
    取得系爭不動產之所有權。嗣雙方於100 年6 月2 日簽訂離
    婚協議書（下稱系爭離婚協議書），約定「(一)子女之監護：
    張家瑋、張尹繻子女之監護權歸女方（即林桂鈴）所有，男
    方（即張瑞成）有探視權；(二)財產之歸屬：1.女方名下之財
    產為女方所有；2.男女雙方之資產、負債各自獨立、各自負
    責；3.男女雙方拋棄婚後剩餘財產請求權。(三)贍養費及慰問
    金之給付：雙方放棄贍養費及生活費之請求權。」等語，並
    於同年月3 日前往臺中市太平區戶政事務所辦理離婚登記之
    事實，亦為兩造所不爭執，且有戶籍謄本、土地登記第二類
    謄本、建物登記第二類謄本、雲林縣斗六市戶政事務所100
    年8 月9 日雲斗戶字第1000002624號函暨所附結婚登記申請
    書、結婚證書，及臺中市太平區戶政事務所100 年8 月17日
    中市太戶字第1000004837號函暨所附離婚登記申請書、離婚
    協議書等件在卷可稽，亦足信此部分事實為真。
三、按夫妻未以契約訂立夫妻財產制者，除本法另有規定外，以
    法定財產制為其夫妻財產制。又法定財產關係消滅時，夫或
    妻現存之婚後財產，扣除婚姻關係存續中所負債務後，如有
    剩餘，其雙方剩餘財產之差額，應平均分配。但因繼承或其
    他無償取得之財產及慰撫金不在此限，民法第1005條、第10
    30條之1 第1 項分別定有明文。又按債務人怠於行使其權利
    時，債權人因保全債權，得以自己之名義，行使其權利。但
    專屬於債務人本身者，不在此限，民法第242 條亦有明定。
    再按民法第242 條前段所定債務人怠於行使其權利時，債權
    人因保全債權，得以自己之名義，行使其權利之先決條件，
    須債務人果有此權利，且在可以行使之狀態，始有債權人代
    位行使之可言，最高法院著有65年台上字第381 號判例可資
    參照。本件被告張瑞成與林桂鈴於100 年6 月3 日登記離婚
    ，則張瑞成與林桂鈴間之法定財產制關係消滅，張瑞成原得
    請求夫妻剩餘財產之分配，然張瑞成業已拋棄對林桂鈴之夫
    妻剩餘財產差額分配請求權，業如前述，則該權利即歸於消
    滅，依上開規定及判例意旨，原告雖對張瑞成有債權存在，
    且張瑞成已負遲延責任，復無資力足以清償對原告之債務，
    然而張瑞成既無權利可供行使，原告即無從代位行使權利。
    但原告另主張張瑞成上開拋棄行為，有民法第244 條第1 項
    所規定之情，應予撤銷。是本件首應審究者，乃原告得否撤
    銷張瑞成於100 年6 月2 日對林桂鈴所為拋棄夫妻剩餘財產
    分配請求權之意思表示？經查：
  (一)被告二人於100 年6 月2 日協議離婚，並約定「(一)子女之監
    護：張家瑋、張尹繻子女之監護權歸女方（即林桂鈴）所有
    ，男方（即張瑞成）有探視權；(二)財產之歸屬：1.女方名下
    之財產為女方所有；2.男女雙方之資產、負債各自獨立、各
    自負責；3.男女雙方拋棄婚後剩餘財產請求權。(三)贍養費及
    慰問金之給付：雙方放棄贍養費及生活費之請求權。」業經
    認定如前。據此，被告二人協議離婚之事項，包括離婚、子
    女監護及財產歸屬等問題，非僅單純由張瑞成拋棄對林桂鈴
    之剩餘財產分配請求權，可見子女監護、雙方互相拋棄剩餘
    財產請求權及贍養費、生活費之請求權，乃兩造考量離婚之
    事項而互為讓步之條件。易言之，系爭離婚協議書中各條有
    關監護權、財產權之約定，均為雙方能否達成離婚協議之重
    要考量因素，互為關連，無從個別割裂而獨立於離婚協議之
    外，否則雙方即無法達成離婚之協議，而林桂鈴既已依系爭
    離婚協議書之約定，未向張瑞成請求支付兩造所生子女之扶
    養、生活教育等費用，倘容許一部撤銷系爭離婚協議有關張
    瑞成不行使夫妻剩餘財產請求權之約定，無異於雙方婚姻關
    係已無從回復之情形下，推翻原本離婚協議達成之基礎，實
    非事理之平。又夫妻婚姻關係能否維持，是否離婚，本因各
    夫妻間之主觀認知及考量互異致有不同，而夫妻協議結束婚
    姻關係之條件，常係雙方綜合考慮情感、財產、子女教養等
    各項因素加以協調讓步後之結果，衡情尚難僅以財產價值據
    而評量彼此之離婚條件是否合理相當。因而，本件被告張瑞
    成對林桂鈴拋棄夫妻剩餘財產分配請求權，難逕認係無償之
    行為。
  (二)何況，被告林桂鈴名下之系爭不動產，前向三信商銀行設定
    最高限額216 萬元之抵押貸款，目前尚積欠該銀行723,922
    元，此有系爭不動產謄本及三信商銀100 年11月25日三信銀
    （林森）字第10004078號函暨所附貸款申請書、放款客戶歸
    戶查詢資料等在卷可憑。原告雖主張系爭不動產經評估價值
    有215 萬元，然系爭不動產之公告現值僅為755,940 元（28
    5,500+469,490+950=755,940 ），亦有稅務電子閘門財產所
    得調件明細表之記載可查。由此可見，林桂鈴於法定財產關
    係消滅時，其所有之積極財產是否大於負債，亦非無疑。另
    據林桂鈴到庭陳稱：張瑞成信用不良，房貸無法繳納，銀行
    不讓他展延繳款期間，故轉成以我的名義貸款續繳房貸，然
    而張瑞成於94年間，又叫我去借錢，我不願意，後來不知道
    他用什麼管道去銀行信貸，信貸最後也還不出來。張瑞成長
    久以來工作不穩定，借錢投資失利，未負擔家計，都是由我
    一人單獨負擔，小孩從85年起，就與我搬到臺中同住，張瑞
    成知道他養不起小孩，才放棄夫妻剩餘財產分配請求權等語
    。而徵諸卷附上開三信商銀函文略敘稱：「經查張瑞成君於
    本行目前無貸款，林桂鈴君於本行貸款期間為98年7 月9 日
    至105 年7 月9 日止，實際性質為償還張瑞成借款，至100
    年11月21日止未償餘額為723,922 元，每月繳納本息皆從林
    桂鈴之帳戶中扣繳。」等語，及參酌林桂鈴購買系爭不動產
    之時間為81、82年間，亦有前揭登記謄本存卷可憑。綜此可
    信林桂鈴所述張瑞成經濟情況不佳，自85年來，即由其負擔
    家計，並自85年間搬至臺中居住，單獨照顧兩造所生未成年
    子女，復另以其名義貸款償還房貸一情為真。再佐以行政院
    主計處公布之臺中縣平均每人每月消費支出於85年度係11,7
    36元，此後歷年逐漸增長，迄99年度則為14,522元，取其概
    數12,000元計算，張瑞成應負擔未成年人之扶養費亦以半數
    計，則為6,000 元；又張瑞成與林桂鈴共育有未成年人張家
    瑋、張尹繻二人，張瑞成每月應分擔之扶養費即為12,000元
    （計算式：12,000÷2x2=12,000），是自85年6 月（以年中
    計）至100 年6 月共14年，張瑞成合計應支負之金額已達20
    0 餘萬元（計算式：14 x12x11 2,000=2,016,000 ），此尚
    未包括被告間離婚後，張瑞成不再負擔兩造所生未成年子女
    之扶養費部分。依此，張瑞成知悉其長久未負擔家計及照顧
    未成年子女，故於離婚時，選擇對林桂鈴拋棄剩餘財產分配
    請求權作為離婚條件之一，實難認係單純之無償行為，並有
    害於原告之債權。
  (三)按夫或妻之財產分為婚前財產與婚後財產，由夫妻各自所有
    ，民法第1017條第1 項前段定有明文。本件林桂鈴名下系爭
    不動產乃與張瑞成婚姻關係存續期間購入之財產，為兩造所
    不爭執，則於雙方仍維持婚姻關係之情形下，系爭不動產依
    上開規定，確為林桂鈴所有，原告尚無從逕持對張瑞成之執
    行名義，聲請強制執行系爭不動產以受償債權。而本件原告
    亦無對被告間訴請宣告改用分別財產制，且林桂鈴與張瑞成
    僅係就雙方原有之財產為符合現狀之分配，並未有特別使張
    瑞成減少現有財產之約定，由此益徵，被告間約定互不行使
    夫妻剩餘財產分配請求權以為達成協議離婚之條件之一，難
    認有何故意詐害原告之債權可言。
四、綜上所述，被告張瑞成於100 年6 月2 日對被告林桂鈴所為
    拋棄夫妻剩餘財產分配請求權之約定，難認係無償之行為，
    亦無證據可資證明該行為有詐害原告之債權，原告主張依民
    法第244 條第1 項之規定請求撤銷，自屬無據。而張瑞成對
    林桂鈴既已無剩餘財產分配請求權存在，原告即無從代位張
    瑞成對林桂鈴主張該項權利。從而，本件原告之請求，核無
    理由，自應予駁回，爰判決如主文所示。
六、本件事證已臻明確，兩造之其餘攻擊防禦方法，於本件判決
    結果無影響，爰不一一論列，附此說明。
七、據上論結，爰依民事訴訟法第78條、第385 條第1 項前段，
    判決如主文。
中    華    民    國   100    年    12    月    20    日
                  家事法庭  法  官  曾鴻文
以上正本係照原本作成。
如不服本判決，應於送達後20日內向本院提出上訴狀並表明上訴
理由，如於本判決宣示後送達前提起上訴者，應於判決送達後20
日內補提上訴理由書（須按他造人數附繕本）。
中    華    民    國   100    年    12    月    21    日
                            書記官  潘佳欣